【裁判字號】    90,台上,1177
【裁判日期】    900705
【裁判案由】    返還土地等
【裁判全文】
最高法院民事判決                                九十年度台上字第一一七七號
    上  訴  人  丙 ○ ○
                丁 ○ ○
                甲 ○ ○
                乙○○○
    被 上訴 人  戊 ○ ○
右當事人間請求返還土地等事件，上訴人對於中華民國八十八年四月二十七日台灣高
等法院台中分院第二審判決(八十六年度上字第五九一號)，提起上訴，本院判決如左
：
    主  文
原判決廢棄，發回台灣高等法院台中分院。
    理  由
本件被上訴人主張：坐落彰化縣員林鎮○○段三七七號土地（下稱系爭土地）為伊所
有，其上分別建有如第一審判決主文所示上訴人丙○○、丁○○、甲○○、乙○○○
所有之樓房（下稱系爭房屋），上訴人無權占用前開土地，伊依民法第七百六十七條
規定，得請求上訴人拆除房屋返還土地等情，求為命上訴人拆除系爭房屋並將土地交
還伊之判決（被上訴人另請求第一審共同被告余永鏗自如第一審判決主文第三項所示
之土地遷讓部分，經第一審判決如其聲明，未據余永鏗聲明不服，已告確定）。
上訴人丙○○、丁○○、甲○○辯稱：系爭土地原屬訴外人詹泊所有，登記為其妻詹
江裁之名義，詹泊於民國六十八年間提供該土地與建商即上訴人丙○○合建，房屋建
竣後，房屋部分登記為丙○○或買受人即其餘上訴人所有，土地部分因詹泊負債未解
決而經法院拍賣，由被上訴人拍定，法院之拍賣公告既經註明：「地上房屋已完成，
拍賣後不點交」，乃被上訴人明知上情，仍買受系爭土地，自有容忍房屋建於該土地
上之意思，足見伊等並非無權占有系爭土地，被上訴人行使物上請求權顯構成濫用權
利及違反誠信原則等語；上訴人乙○○○則以：系爭土地及伊所有之系爭房屋原均歸
詹泊一人所有，參照最高法院四十八年台上字第一四五七號判例，伊為房屋之承買人
即有權繼續使用該土地，非屬無權占有等語，資為抗辯。
原審維持第一審所為命上訴人拆除系爭房屋並交還土地部分之判決，駁回其上訴，係
以：被上訴人主張系爭土地為伊所有，上訴人所有系爭房屋坐落在系爭土地上之事實
，有土地登記簿謄本、及第一審囑託彰化縣員林地政事務所鑑定測量之建物測量成果
圖足稽，堪信為真實。上訴人未舉證證明被上訴人行使物上請求權，係違反誠信原則
，或專以損害他人為主要目的，渠等空言辯稱：被上訴人提起本件訴訟，係違反誠信
原則或權利濫用云云，要無可採。查系爭土地之所有人原為詹江裁，而系爭房屋之起
造人為丙○○、丁○○、乙○○○、及訴外人羅藍正（嗣賣與甲○○），顯見前開房
屋與土地非屬同一人所有，即無最高法院四十八年台上字第一四五七號判例之適用。
系爭土地原所有人固曾出具土地使用權同意書，然其性質僅係同意他人使用土地，其
效力祇存在於契約當事人之間，不及於契約當事人以外之人。被上訴人嗣因拍定買受
系爭土地，於繼受取得該土地之所有權時，並未繼受其前手之債權債務關係，上訴人
尚不得據該同意書對抗債權契約以外之第三人即被上訴人。此外，台灣彰化地方法院
七十二年度執字第一八四號執行事件之拍賣公告中雖註明：「全部買賣標的物均有第
三人建物，其法律關係不詳，拍定後均不點交」，惟執行法院不予點交，是因有第三
人之建物或第三人占有建物之故，並非表示拍定土地後不可訴請占有者拆屋交地，自
不影響被上訴人行使其所有權。從而，上訴人所有之系爭房屋無正當權源而坐落於系
爭土地上，被上訴人本於該土地所有權，依民法第七百六十七條規定，請求上訴人拆
除系爭房屋並交還土地，即無不合，應予准許等詞，為其判斷之基礎。
按權利之行使，是否以損害他人為主要目的，應就權利人因權利行使所能取得之利益
，與他人及國家社會因其權利行使所受之損失，比較衡量以定之。倘其權利之行使，
自己所得利益極少而他人及國家社會所受之損失甚大者，非不得視為以損害他人為主
要目的，此乃權利社會化之基本內涵所必然之解釋（本院七十一年台上字第七三七號
判例參照）。查上訴人於事實審辯稱：被上訴人原係系爭土地之第一順位抵押權人，
該土地拍賣時，系爭房屋已建築完成，為加強鋼筋磚造房屋，且系爭土地拍賣公告註
明地上有房屋，不點交，並經多次減價拍賣，被上訴人應買時應已查明土地所有人與
建商合建房屋，知悉該土地上有負擔，非完滿之所有權，被上訴人訴請伊等拆屋還地
，對伊等及國家社會整體經濟效益損害甚大，而被上訴人因此可得之利益究有若干尚
屬不明，其本件請求構成濫用權利，且違背誠信原則，並聲請鑑定系爭房屋之價值及
拆除該房屋被上訴人所可獲得之利益云云（見第一審卷第一宗一○六頁背面、一○七
頁正面、第二宗六九頁背面、七○頁正面、一八二頁背面、原審卷三九頁背面、四○
頁正面、七五頁背面）。則被上訴人於拍定買受系爭土地時，是否知悉或可得而知該
土地因合建而建造系爭房屋﹖其請求上訴人拆除系爭房屋返還系爭土地所能取得之利
益如何﹖上訴人及國家社會因而所受之損失如何﹖均與判斷被上訴人行使本件權利有
無濫用權利或違背誠信原則，所關頗切，原審恝置不論，即難謂無判決不備理由之違
法。況被上訴人之前手既經出具系爭土地使用權同意書交與丙○○在該土地上建造系
爭房屋，其真意是否非同意房屋之買受人或合法占有人得因使用房屋之目的繼續使用
系爭土地至房屋不堪使用為止﹖如被上訴人確又明知其情，竟於繼受取得系爭土地所
有權後，以該土地使用權同意書僅具有債之效力，而提起本件訴訟，是否符合誠信原
則之本旨﹖亦待澄清。其次，上訴人乙○○○一再辯稱：系爭土地係詹泊與詹江裁於
婚姻關係存續中之六十三年間買受，以詹江裁名義登記為所有人，依七十四年六月三
日修正前之民法規定，應屬詹泊所有，系爭彰化縣員林鎮○○路○段四二一巷七二弄
八號房屋，依合建契約分歸詹泊所有，詹泊原始取得該房屋所有權，業經證人張美玉
於第一審及丙○○於另案台灣高等法院台中分院八十二年度上字第四八五號拆屋還地
事件證述明確，參酌最高法院四十八年台上字第一四五七號判例意旨，應認被上訴人
取得系爭土地所有權時，已默認伊繼續使用該土地云云（見第一審卷第二宗七○頁、
一○八頁正面、原審卷五四頁背面至五六頁背面、八六頁背面、八七頁正面，並參見
第一審卷第二宗二一頁背面、原審卷四三頁正面、八九頁正面）；暨上訴人丙○○、
丁○○、甲○○均辯稱：建商丙○○與系爭土地所有人詹泊合建房屋時，原約定依建
商分六、地主分四之比例分配房屋，嗣因詹泊負有債務，在房屋興建中重新協商，變
更合建契約內容，將房屋出售再按比例分配錢款，其性質應屬合夥契約，所建房屋應
屬詹泊及丙○○公同共有，是向合夥購買合建房屋之買賣契約記載賣方為詹泊及丙○
○，足見系爭房屋及其土地均屬詹泊所有，而有前開判例之適用（見第一審卷第一宗
一○七頁背面、原審卷三八頁背面、七二頁背面、七三頁正面、七九頁至八二頁、一
一一頁、一七五頁背面、一七六頁）各等語。原審未遑詳查究明，且未說明上訴人前
開抗辯何以不足採取之理由，遽認系爭土地所有人為詹江裁，系爭房屋起造人分別為
丙○○、丁○○、羅藍正、乙○○○，是房屋與土地顯非同一人所有，而無前開判例
之適用，自嫌率斷。上訴論旨，指摘原判決不當，求予廢棄，非無理由。
據上論結，本件上訴為有理由。依民事訴訟法第四百七十七條第一項、第四百七十八
條第一項，判決如主文。
中      華      民      國     九十     年      七      月      五      日
                              最高法院民事第七庭
                                  審判長法官  蘇  茂  秋
                                        法官  徐  璧  湖
                                        法官  曾  煌  圳
                                        法官  李  慧  兒
                                        法官  劉  福  來
      右正本證明與原本無異
                                              書  記  官
中      華      民      國     九十     年      七      月     十九     日


司法院資訊處製作；財團法人民間司法改革基金會備份。
